【裁判字號】    90,上易,1735
【裁判日期】    900119
【裁判案由】    詐欺等
【裁判全文】
臺灣高等法院刑事判決                            九十年度上易字第一七三五號
    上  訴  人  臺灣板橋地方法院檢察署檢察官
    被      告  戊○○
右上訴人因被告詐欺等案件，不服臺灣板橋地方法院八十八年度易字第三九八二號，
中華民國九十年一月十九日第一審判決 (起訴案號：臺灣板橋地方法院檢察署八十八
年度偵字第一九二一二號)提起上訴，本院判決如左：
    主  文
上訴駁回。
    理  由
一、本案經本院審理結果，認第一審判決以並無具體積極證據證明被告犯罪，因而對
    被告戊○○為無罪之諭知，核無不當，應予維持，並引用附件第一審判決書記載
    之證據及理由。
二、檢察官上訴意旨以：被告為年近四十歲之成年男子，對綽號「小陳」之男子並非
    銀行職員，亦非徇正常管道辦理信用卡申請一節，自不能諉為不知，原審判決以
    被告非自始明知無力取得信用卡而為無罪之理由，與經驗法則尚有違背。又被告
    交付新台幣（以下同）一萬三千元予「小陳」以取得偽造之駕駛執照及銀行識別
    證各一枚，並在中國時報分類廣告欄刊登廣告，以招攬不特定人，如其無任何獲
    利之意思，寧有付出前揭費用之理？且依原判決所持見解，倘被害人見各報端分
    類廣告後，委託刊登廣告者代為不合法行為，而自願交付費用，刊登廣告者人豈
    均不得論以詐欺罪責？原審判決之認定顯有悖於一般人民之法感情等語。
三、公訴意旨雖以：被告行使偽造之誠泰銀行識別證，使告訴人丙○○因而陷於錯誤
    ，相信被告係銀行職員，可以代辦信用卡，而先後二次交付財物等語。惟查告訴
    人係看到八十八年八月二日刊登於中國時報第五十一版下方之小篇幅廣告後，以
    電話聯絡被告，相約在三重市○○○路某清茶坊餐廳見面洽談辦理信用卡用以預
    借現金事宜，並先後二度交付被告所要求之費用，被告僅提供身分證影本，並未
    交付任何之財力證明等事實，業經告訴人自承無訛（見偵查卷偵查卷第七頁、第
    二五頁、第二六頁，原審卷第二五六頁至第二五八頁）。觀諸告訴人覓得被告之
    途徑係自報紙一隅之分類廣告，辦理信用卡之目的在預借現金，與被告更素昧平
    生，完全未經徵信之程序，即先後二度交付一萬二千元及一萬元之現金予被告等
    事實，顯與一般人辦理合法信用卡或貸款之程序大相乖違。告訴人雖指係相信被
    告可以代為辦理合法之信用卡云云。然告訴人當時為年近五十之人，對一般人如
    何辦理信用卡，實無不知之理，對自稱銀行職員之被告竟單獨在報紙上刊登代辦
    信用卡之廣告，大違常情，亦當有強烈懷疑，於被告所述辦理程序及索價高達二
    萬餘元後，更應質疑與一般程序不合。告訴人所稱：因為被告於初次見面即拿拿
    誠泰銀行識別證給伊看，且伊從未辦過信用卡，伊就相信被告為銀行職員可以為
    其辦到信用卡云云，實難置信。況告訴人首次與被告洽談時，係委託被告辦理富
    邦銀行信用卡，此經告訴人陳明在卷，則告訴人又何以會相信自稱誠泰銀行職員
    之被告能為其取得合法之富邦銀行信用卡？此亦不合情理。參諸扣案誠泰銀行識
    別證製作粗糙，中文姓名欄並填寫「時序時」，並非告訴人所陳被告自稱之「史
    先生」，一眼望之即可辨識並非真實之銀行識別證，此有識別證扣案，並有識別
    證影本一紙在卷可稽，且經原判決認定綦詳，告訴人又豈能不啟疑竇。綜上可知
    ，告訴人就被告招攬代辦者並非合法之信用卡之事實，應心知肚明，告訴人見廣
    告後主動聯繫被告，並交付高額之代價，其目的亦在取得該非法之信用卡，以達
    預借現金之目的，告訴人一再諉為不知，自不可採。亦即告訴人先後二次委託被
    告取得信用卡，並非陷於錯誤始交付財物，應可認定。
四、按刑法第三百三十九條第一項之詐欺罪，係以意圖自己或第三人不法所有，以詐
    術使人將本人或第三人之物交付為要件，所謂以詐術使人交付，必須被詐欺人因
    其詐術陷於錯誤，而將本人或第三人之物交付方克相當。亦即加害者需有不法取
    得財物之意思，實施詐欺行為，被害者因此行為陷於錯誤而為財產上之處分，受
    其損害，始構成該罪，若其所用方法，不能認為詐術，或交付財物者不致陷於錯
    誤者，即不能以該罪相繩。查被告始終堅稱：是綽號「小陳」化名白漢唐之男子
    說可以辦理信用卡，要伊去登報招攬客戶，其取得丙○○之文件後即交由「小陳
    」去辦理，但後來被告即找不到「小陳」，被告並無詐騙丙○○財物之意圖等語
    。經查，被告所稱與小陳聯絡之Ｚ000000000號呼叫器之申請人係白漢
    唐，白漢唐不認識被告，曾於八十八年間遺失身分證，並於八十八年四月二十九
    日申請補發身分證之事實，已經原審查明在卷，與被告於警訊所供﹕小陳化名白
    漢唐等語，並無不符。再者，丙○○交付之二紙支票，經原審法院及本院查證結
    果，其中一紙存入己○○設於台新銀行板橋分行之帳戶，另紙支票則存入庚○○
    設於遠東國際商業銀行之帳戶，庚○○之帳戶係被告偽造庚○○之文件向銀行申
    設之事實，為被告所自承，且有該等開戶文件可按（此部分應由檢察官另行偵查
    ），然己○○之帳戶均交由男友辛○○使用，辛○○更稱﹕丙○○所簽發之支票
    是友人「陳冠全」（阿全）還債時所交付，其並不認識被告等語。對照被告亦表
    示不認識辛○○，「小陳」並非辛○○等語。可知「小陳」應確有其人。被告所
    辯其係依「小陳」之囑辦理，應非無稽；所辯未能交付信用卡係因其後找不到「
    小陳」，應可採信，自難認被告有施詐術之行為。而告訴人並非陷於錯誤始交付
    委託被告辦理信用卡之代價，亦如前述，亦即，並無積極證據證明被告向告訴人
    招攬辦理偽卡之初即有將來不交予信用卡之不法所有意圖。原判決以無積極之證
    據足資證明被告自始明知無力取得信用卡卻向告訴人詐欺佣金，而為被告無罪之
    諭知，即無不合。上訴意旨指摘原審判決不當為無理由，應予駁回。
五、至檢察官於原審移送併案審理之部分（臺灣板橋地方法院檢察署八十八年偵字第
    二五五三Ｏ號、八十九年度偵字第二三三二、五Ｏ八六號），與被告被訴本案經
    判決無罪部分，不具有實質上或裁判上一罪之關係，均無從併予審理；又被告偽
    造庚○○等人之身分證進而偽造文書向銀行申請開戶部分涉犯偽造文書，亦應由
    檢察官另行偵查，均併指明。
據上論斷，應依刑事訴訟法第三百七十三條、第三百六十八條，判決如主文。
本案經檢察官鍾鳳玲到庭執行職務。
中      華      民      國      九十一      年      五    月     十四   日
                                臺灣高等法院刑事第七庭
                                    審判長法  官  吳  啟  民
                                          法  官  蘇  隆  惠
                                          法  官  林  瑞  斌
右正本證明與原本無異。
不得上訴。
                                          書記官  丁  淑  蘭
中      華      民      國      九十一      年      五    月     十四   日
附錄：本案論罪科刑法條全文
附件
臺灣板橋地方法院刑事判決                        八十八年度易字第三九八三號
    公  訴  人  臺灣板橋地方法院檢察署檢察官
    被      告  戊○○  男  三十九歲（民國○○年○月○日生）
                        住臺北縣土城市○○街二八巷七號
                        身分證統一編號：Ｆ一二二三九三號
右列被告因詐欺等案件，經檢察官提起公訴（八十八年度偵字第一九二一二號）及移
送併案審理（八十八年偵字第二五五三Ｏ號、八十九年度偵字第二三三二、五Ｏ八六
號），本院判決如左：
    主  文
戊○○行使偽造誠泰銀行識別證，足以生損害於他人，累犯，處有期徒刑玖月，扣案
偽造誠泰銀行識別證及駕駛執照各壹紙均沒收。
被訴詐欺部分無罪。
    事  實
一、戊○○曾有竊盜、偽造有價證券及贓物等前科，前因竊盜案件，於民國（下同）
    八十四年三月二十四日，經台灣高等法院以八十四年上易字第二二一八號判決判
    處有期徒刑五月確定，甫於八十四年七月二十一日執行完畢，詎仍不知悔改，於
    八十八年七月間某日，見報上刊登內容為「駕照包辦、小額貸款」之廣告，即與
    年籍姓名不詳，綽號「小陳」之成年男子聯繫，二人基於共同偽造文書之犯意聯
    絡，先由戊○○於八十八年七月底某日，以新台幣（下同）一萬三千元之代價，
    在台北縣土城市○○路某統一超商前交付照片及身分資料予「小陳」，委託「小
    陳」偽造戊○○名義之駕駛執照（下稱駕照）及銀行識別證各一枚，「小陳」於
    製作完成後，於七月底某日，在板橋市○○路某便利商店前交付上開偽造證件予
    戊○○，足生損害於誠泰銀行、交通監理機關之管理正確性，戊○○旋即在誠泰
    銀行識別證上中文姓名欄內填寫其捏造之「時序時」姓名，並在「中國時報」第
    五十一版分類廣告欄刊登：「代辦信用卡、金卡、支票或你有身分證想賣的請來
    電史先生洽，0000000000」之廣告，以招攬不特定客人。丙○○於八
    十八年八月二日見報後，與戊○○相約當日上午十一時許，在台北縣三重市○○○路四十三巷三十四號「清茶坊」商量洽談，戊○○行使上開偽造之誠泰銀行職
    員識別證，足生損害於誠泰銀行，丙○○即以一萬二千元之代價，委託戊○○取
    得富邦銀行信用卡，嗣於八月十日下午四時許，丙○○復於其台北縣三重市○○
    街五十一號五樓住處，以一萬元之代價，委託戊○○取得誠泰銀行信用卡，嗣丙○○見戊○○遲未能交付信用卡，即於八月十一日向戊○○佯稱，其尚有許多朋
    友欲請戊○○代辦信用卡，同時報警處理，戊○○於當日下午四時許，在丙○○
    家中，為警查獲，並當場由戊○○身上扣得前開偽造證件。
二、案經台北縣警察局三重分局報告台灣板橋地方法院檢察署檢察官偵查起訴及移送
    併案審理。
    理  由
一、右揭犯罪事實，業據被告戊○○坦誠不諱，核與丙○○指訴之情節相合，並有中
    國時報廣告一份附於偵查卷第九頁可稽。扣案誠泰銀行識別證係整張偽造，有誠
    泰銀行八十九年五月二十四日誠泰銀書字第三一六三號函一紙在卷可憑；又被告
    並無持有駕照紀錄，扣案駕照正面並無浮印，認係影（列）印資料，再予各相關
    欄位黏貼製成，有交通部公路局台北區監理所八十九年六月二十三日八九北監二
    字第八九一四二一八號函在卷足憑，足認該枚駕照係整張偽造而成。綜上，事證
    明確，被告犯行洵堪認定。
二、核被告所為，係犯刑法第二百十六條、第二百十二條行使偽造特種文書罪。其與
    綽號小陳之成年男子，就偽造特種文書犯行部分，有犯意聯絡，行為分擔，為共
    同正犯，公訴人漏未論及，應予指明。又被告雖在識別證上填寫「時序時」姓名
    ，惟僅供識別之用，並不構成偽造署押行為，附此敘明。被告偽造證件之低度行
    為，為其行使之高度行為所吸收，不另論罪。公訴人雖認被告為警查獲時，行使
    偽造駕照，惟被告於警訊中僅陳稱：我持有偽造駕照的用意是要規避警方臨檢及
    取締等語，並未坦承其行使駕照供警方查驗；於偵查中復供述：我的駕照拿到後
    還沒使用過等語；而依台北縣警察局三重分局八十八年八月十二日重警三刑甘字
    第二二八六七號刑事案件報告書，警方係查獲被告進行詐騙，並於戊○○身上起
    獲偽造之駕駛執照及誠泰銀行識別證，並未指稱被告有何對警方行使偽造駕照之
    犯行，是被告前開供述尚屬可採，並無積極證據證明被告有何公訴人所指之犯行
    ，因公訴人認此部份與前揭有罪部分係屬連續犯裁判上一罪之關係，爰不另為無
    罪之諭知。被告前於八十四年七月二十一日執行有期徒刑五月完畢，有刑案紀錄
    簡覆表在卷可稽，其於五年內再犯本件有期徒刑以上之罪，為累犯，依法加重其
    刑。爰審酌被告犯罪之動機、目的、手段，及其品性不佳、生活狀況、智識程度
    、行使偽造證件，犯罪所生損害非輕，及犯罪後態度坦承犯行，態度尚稱良好等
    一切情狀，扣案偽造誠泰銀行識別證，係被告所有供犯罪所用之物，偽造之駕照
    ，係被告所有因犯罪所得之物，業據被告陳明在卷，爰依刑法第三十八條第一項
    第二款、第三款宣告沒收。
三、公訴意旨另以：被告戊○○基於為自己不法所有之概括犯意，先於八十八年七月
    三十日，各以一萬二千元之代價，向小陳購入偽造駕照及誠泰銀行識別證，旋於
    同年八月二日，在中國時報刊登廣告以招攬不特定客人，丙○○於同日電詢接洽
    後，戊○○與之相約在台北縣三重市○○○路四十三巷三十四號清茶坊，先持誠
    泰銀行識別證取信丙○○，致丙○○不疑有他，而於填畢信用卡申請書後，交付
    面額一萬二千元之支票予戊○○，嗣於八月十日下午四時許，戊○○至丙○○位
    於三重市○○街五十一號五樓住處，持富邦銀行信用卡一張取信丙○○，藉以鼓
    吹丙○○復申請誠泰銀行信用卡，致丙○○信以為真，於填畢信用卡申請書後，
    交付現金三千元及面額為七千元之支票一紙予戊○○，因認被告另涉刑法第三百
    三十九條第一項之詐欺取財犯行等語。訊據被告堅詞否認有何詐欺犯行，辯稱：
    小陳化名白漢唐，我都以Ｚ000000000號呼叫器與他聯絡，丙○○說他
    信用破產，問我可否幫他申請信用卡，我問小陳，小陳說可以辦的成，我才向丙○○收手續費，我將手續費及資料交給小陳處理，我認為可以辦的成，如果辦不
    成，小陳也不會要我去登報紙等語。經查：
  (一)告訴人於警訊中供述：我看中國時報以電話聯絡史先生，他讓我填信用卡表格，
    說以這張信用卡可借得十七萬元，但要手續費一萬兩千元，我辯交付同額支票給
    他，後來他又說要幫我辦誠泰信用卡，可以借十二萬元，但要手續費一萬元，我
    就給他三千元現金及七千元支票，因為他拿誠泰銀行識別證給我看，我就相信他
    可以辦到信用卡等語，並到庭結證稱：我以前沒有辦過信用卡不知道如何辦，我
    看報紙打電話給被告，被告自稱在銀行上班，他有誠泰銀行識別證，所以我就相
    信被告，因為被告說辦卡速度很快，所以我就給他佣金，我只有提供身分證影本
    ，被告說不用財力證明，後來被告沒辦出來，所以我就報警抓他等語（見本院八
    十九年九月十四日訊問筆錄）。
  (二)告訴人丙○○雖一再指稱，其因被告行使誠泰銀行識別證，而陷於錯誤，相信被
    告係銀行職員，可以代辦信用卡云云，惟告訴人以報紙上刊登代辦信用卡及購買
    身分證之小廣告與被告聯絡，以一般社會通念，任何人均能知悉此非銀行職員招
    攬辦理信用卡之正常方法，況其亦自承：被告沒有向我要任何財力證明，亦非辦
    理信用卡之正當程序，丙○○為年近五十歲之成年男子，自不能對被告並非銀行
    職員，亦非循正常管道「申請」信用卡等節諉為不知，且扣案誠泰銀行識別證製
    作粗糙，中文姓名欄並填寫「時序時」而非「戊○○」，亦非「史」先生，並有
    剪貼痕跡，一眼望之，均可辨識並非真實之銀行識別證（此有識別證扣案，並有
    識別證影本一紙在卷可稽），足認告訴人仍自願交付財物，並非因為被告施用詐
    術所致，而係委託被告代為取得不合法管道之信用卡之報酬。
  (三)次查：被告所稱與小陳以Ｚ000000000號呼叫器聯絡，經本院函查，該
    呼叫器申請人係白漢唐（六十四年八月四日生），有大眾電信股份有限公司八十
    九年九月九日八九眾管字第一二三號函在卷可參，與被告於警訊所述，小陳化名
    白漢唐乙節相符。另證人白漢唐到庭結證稱：我身分證於八十八年間遺失，我不
    認識在庭的被告等語，經當庭勘驗證人身分證係八十八年四月二十九日補發，證
    人所述堪以採信。是被告所辯，小陳化名白漢唐，說可以辦理信用卡，要伊去登
    報招攬客戶乙節，並非全然無稽。本院查無其他積極證據足資證明，被告自始明
    知無力取得信用卡，卻向告訴人詐欺佣金之行為，係屬不能證明被告犯罪，應為
    無罪之諭知。
四、移送併案審理部分：
  (一)八十八年度偵字第二五五三Ｏ號部分：戊○○於八十八年九月起，明知「小陳」
    所持有之他人身分證件，皆係偽造之證件，仍以每張二千五百元之代價，購買丁○○等人之身分證件，嗣於八十八年十一月二十二日凌晨三時五十分許，在台北
    縣新莊市○○路一三二巷口前，經警盤查，並行使偽造之職業大貨車駕照供警臨
    檢，公訴人因認被告涉犯行使偽造特種文書罪部分犯行，與起訴部分有連續犯裁
    判上一罪關係，而移送併案審理。
  (二)八十九年度偵字第二三三二號部分：戊○○於八十八年六月中旬在台北市○○○
    路，拾獲甲○○遺失之身分證一枚，旋即將自己相片貼上，並偽刻甲○○印章及
    偽造宏翔交通有限公司營利事業登記證一張，並偽刻該公司章，用以掩飾身分，
    復於八十九年一月二十一日晚間十時，持上開偽造之證件及印章，至台北縣三重
    市○○○路七四號，向乙○○佯稱欲申購行動電話，並當場填具不實之身分資料
    於申請表上，另趁機竊取該店之行動電話一支，公訴人因認前開偽造文書、竊盜
    部分，與前開起訴部分有牽連犯、連續犯裁判上一罪之關係，而移送併案審理。
  (三)八十九年度偵字第五Ｏ八八號部分：戊○○於八十八年九月十八日，基於詐欺犯
    意，持發票人為高建福，發票日八十八年九月二十日，面額十二萬元之之台北國
    際商業銀行支票向曾壬癸借現金十萬元，然支票屆期未獲兌現，因認被告涉犯詐
    欺取財罪，與起訴部分有連續犯裁判上一罪關係，而移送併案審理。
  (四)經查：被告屢次供述：併案事實(一)部分，我八十八年八月間第一次被抓到以後，
    檢察官問我小陳的年籍資料，我不知道，所以想要聯絡他出面，並不是八十八年
    七月份一開始我看報紙，就打算向他買那些證件，我買這些證件是想引小陳出來
    ，而且我第一次請他偽造的駕照被警察查扣了，我才想要再請他偽造一張職業大
    貨車駕照等語；併案事實(二)部分：被告供述：甲○○身分證是我八十八年中在台
    北市撿到的，撿到後都沒有用，一直到八十九年一月二十一日下午，我到通訊行
    問店員如何辦理行動電話，他說如果我有公司執照可以辦的比較多，所以我回到
    租屋處，把自己的照片貼在身分證上，再用畢業證書的格式剪貼影印製作營利事
    業登記證，再去刻印店刻印章去聲請行動電話，並臨時起意，趁機偷店裡的行動
    電話一支等語，依前開所述，尚難認定被告係於八十八年七月起，即基於行使偽
    造特種文書之概括犯意，連續為檢察官併案審理(一)、(二)部分之犯行，而係八十八
    年八月為警查獲後，另行起意所為；至併案事實(三)詐欺取財罪部分，因起訴詐欺
    取財罪部分業經諭知無罪，故併案部份均與起訴部分不具有裁判上一罪之關係，
    本院均無從併予審理，應由公訴人另行偵查，附此敘明。
據上論斷，應依刑事訴訟法第二百九十九條第一項前段、第三百零一條第一項，刑法
第二百十六條、第二百十二條、第四十七條、第三十八條第一項第二款、第三款，罰
金罰鍰提高標準條例第一條前段，判決如主文。
本案經檢察官李傳侯到庭執行職務
中      華      民      國       九十       年     一     月    十九    日
                                      臺灣板橋地方法院刑事第三庭
                                          法  官  蕭  一  弘
右正本證明與原本無異。
如不服本判決應於送達後十日內向本院提出上訴狀
                                          書記官  王  苑  琦
中      華      民      國       九十       年     二     月     一     日


司法院資訊處製作；財團法人民間司法改革基金會備份。
